【裁判字號】    96,上易,164
【裁判日期】    971217
【裁判案由】    損害賠償
【裁判全文】
臺灣高等法院民事判決                 96年度上易字第164號
上  訴  人  佳安旅行社有限公司
法定代理人  乙○○
訴訟代理人  莊乾城律師
複 代理 人  莊明翰律師
被 上訴 人  丙○○
            甲○○
上  一  人
訴訟代理人  劉俊良律師
上列當事人間損害賠償事件，上訴人對於中華民國95年12月29日
臺灣臺北地方法院94年度訴字第4289號第一審判決提起上訴，本
院於97年12月3日言詞辯論終結，判決如下：
    主  文
上訴駁回。
第二審訴訟費用由上訴人負擔。
    事實及理由
壹、程序方面：
    被上訴人丙○○（下稱丙○○）未於言詞辯論期日到場，亦
    未提出任何書狀作何聲明或陳述，核無民事訴訟法第386條
    所列各款情形，爰依上訴人之聲請，由上訴人就丙○○部分
    一造辯論而為判決。
貳、實體方面：
一、本件上訴人主張：被上訴人於民國94年3月間向上訴人表示
    被上訴人係世界簽證中心東歐LOCAL之台灣代理，經常辦理
    俄羅斯及東歐國家之旅行事務，並陸續將行程、餐飲、食宿
    、旅遊景點及價格等旅遊相關事務明細傳真予上訴人，致上
    訴人信以為真，積極推廣東歐俄羅斯之旅，並舉辦於94年5
    月21日出發之東歐波羅的海俄羅斯19日遊旅行團（下稱系爭
    旅遊）。嗣上訴人為免東歐國家簽證費時而延誤預定行程，
    於94年4月29日將所招攬36名旅客之護照、相片等先行交付
    丙○○，及給付新台幣（下同）500,000元，並於同年5月4
    日與被上訴人就系爭旅遊簽訂正式合約（下稱系爭旅遊契約
    ），再於同年月9日給付被上訴人129,360元，合計給付被上
    訴人629,360元之團費及簽證費用。惟被上訴人提供之旅遊
    服務有不具備約定品質等瑕疵，爰依民法第227條、第514條
    之1、第514條之5第1項、第2項、第514條之7第1項及第2項
    之規定，請求被上訴人應連帶給付上訴人650,480元，及自
    起訴狀繕本送達翌日起至清償日止，按年息5%計算之利息等
    語。
二、被上訴人甲○○（下稱甲○○）則以：兩造間並未簽訂任何
    契約，且其亦未以大東歐旅行社名義與上訴人為簽訂系爭旅
    遊契約之法律行為，上訴人請求被上訴人連帶給付上開本息
    ，自無理由等語置辯。
三、本件經原法院判決：駁回上訴人之訴及假執行之聲請。上訴
    人不服原判決，上訴聲明為：（一）原判決廢棄；（二）被
    上訴人應連帶給付上訴人650,480元，及自起訴狀繕本送達
    翌日起至清償日止按年息5%計算之利息。甲○○則答辯聲明
    ：上訴駁回。
四、兩造不爭執之事項：（本院卷第92頁正、反面）
（一）上訴人舉辦系爭旅遊行程，於該旅遊行程中，除94年5月
      21日、22日為俄羅斯行程外，自94年5月23日至同年6月4
      日止，均為東歐行程，最後成行之旅客為34名（其中2名
      免費），每名團費為1,090歐元。
（二）上訴人於94年5月19日至中國國際商業銀行，將上揭32名
      旅客之團費，共計34,880歐元（計算式:1,090歐元X32名
      =34,880歐元）完成匯款事宜。
（三）丙○○曾於94年6月9日出具承諾書，並於承諾書中表明為
      東歐EAST TOUR台灣代理。
五、本件爭點：（本院卷第92頁背面）
（一）兩造間是否成立系爭旅遊契約？
（二）被上訴人曾否以東歐EAST TOUR公司名義與上訴人成立系
      爭旅遊契約？
（三）如認兩造有上述之情形，則上訴人請求如其聲明所示，是
      否有理由？
      爰述之如下：
（一）兩造間是否成立系爭旅遊契約？
  １、按「當事人互相表示意思一致者，無論其為明示或默示，
      契約即為成立。」民法第153條第1項定有明文。又契約之
      成立本不以署名畫押為要件，故凡當事人間締結契約，其
      書面之形式雖不完全，而能以其他方法，足以證明其意思
      已有合致之表示者，自無妨於契約之成立，當然發生法律
      上之效力（最高法院20年上字第1727號判例意旨參照）。
      是以，契約關係之成立，雖不以具備書面資料為必要，但
      於契約當事人間，必須彼此意思表示合致為其契約成立之
      要件。次按當事人主張有利於己之事實者，就其事實有舉
      證之責任，民事訴訟法第277條前段定有明文，又主張法
      律關係存在之當事人，應就該法律關係發生所須具備之特
      別要件，負舉證之責任，至於他造主張有利於己之事實（
      變更或消滅之特別要件），則應由他造舉證證明（最高法
      院48年台上字第887號判例意旨參照）。
  ２、經查：
    (1)上訴人主張兩造間已成立系爭旅遊契約，惟為被上訴人所
      否認，則依上開舉證責任分配之原則，上訴人自應對兩造
      間就系爭旅遊契約已有意思表示之一致，負舉證責任。
    (2)上訴人主張：依94年5月6日之傳真文件所載，被上訴人傳
      真該文件乃意思表示之要約，而其復已簽名為承諾之表示
      ，是兩造間對於系爭旅遊契約應已達成意思表示之一致等
      語，惟：
    依上訴人所提出94年5月6日之傳真文件，該文件上並未有
      被上訴人2人之簽名、蓋章或按指印，有上開傳真文件可
      按（原審卷第12頁正、反面）。又該傳真文件最上方並無
      傳真日期、時間、傳真號碼及頁數等之記載，核與被上訴
      人曾經傳真予上訴人之其他文件（本院卷第227至232頁）
      顯有不同，則該傳真文件是否確由被上訴人所傳真，不無
      疑義。
    被上訴人於94年3月22日、94年4月27日及94年5月4日就系
      爭旅遊先後傳真旅遊行程內容予上訴人，要求上訴人於約
      定期限內簽署回傳並應支付訂金以為契約成立之依據，惟
      上訴人均未履行，被上訴人且於94年5月4日傳真予上訴人
      之文件最末處特別註明：「本合約於2005年5月5日下午3
      時前未能簽署完成並傳達歐洲總公司，將停止與該團有關
      之一切作業，本公司不負任何責任」等語，有上開傳真文
      件可憑（本院卷第227至232頁），可知，於94年5月4日，
      兩造仍未簽署系爭旅遊契約，被上訴人且表示如上訴人未
      於94年5月5日下午3時前完成簽署手續，將停止與該團有
      關之一切作業，惟上訴人仍未於94年5月5日下午3時前與
      被上訴人簽約，衡諸一般常情，被上訴人於上訴人對上開
      傳真文件未回應前，當無於94年5月6日再次傳真如上開傳
      真文件所示內容向上訴人要約之理。
    準此，尚難僅以上訴人提出之94年5月6日傳真文件，即認
      兩造間對於系爭旅遊契約業已達成意思表示之一致。
    (3)有關上訴人主張其於94年4月29日及同年5月9日匯款629,3
      60元與丙○○部分，上訴人於原審起訴狀雖曾表示該筆金
      額係旅遊團費及簽證費用，惟於原審94年10月12日民事準
      備書狀則表示上開金額係簽證費用（起訴狀誤載為旅遊團
      費及簽證費用），並於原審95年1月13日言詞辯論時，陳
      稱該筆費用係簽證費用，有上開民事準備書狀及言詞辯論
      筆錄可按（原審卷第33頁、第166頁背面）。嗣上訴人於
      本院爭點整理時又改稱上開金額係包括簽證及旅遊費用（
      本院卷第92頁），自難遽採。準此，應認上開費用應僅係
      簽證費用，與系爭旅遊契約之旅遊費用，尚屬有別。
    (4)上訴人雖於94年5月19日至中國國際商業銀行，匯款系爭
      旅遊之團費34,880歐元（計算式:1,090歐元X32名=34,880
      歐元），此有中國國際商業銀行賣出外匯水單及手續費收
      入收據可憑（原審卷第39頁），惟依該收據所示，上開費
      用係匯往國外，收款人則係：「JIM JAN」，非被上訴人
      。衡諸一般經驗法則，如被上訴人確有承辦系爭旅遊行程
      ，基於契約當事人之身分，理應要求上訴人於期限內將團
      費直接交付予被上訴人，焉有通知上訴人將團費匯至國外
      他人帳戶之理。此外，亦無其他證據證明該帳戶係被上訴
      人基於系爭旅遊契約當事人之身分，指示上訴人匯入上開
      款項之帳戶。
    (5)依駐捷克代表處於97年9月22日以捷克字第668號函檢附大
      東歐旅行社代表人Vladim ir Kviz就本院函詢之事項，電
      傳回復如下（本院卷第178頁）：
    請說明2005年5月23日佳安旅行社團體之接觸及安排事宜
      ，包含是何人直接接觸大東歐旅行社）：
      大東歐旅行社答：「於2005年4月，佳安（即上訴人）通
      過monica（即丙○○）訂0523團，然後取消了。2005年5
      月，佳安電話通知再次訂團0523，團費通過銀行電匯，此
      團的安排等文檔通過monica轉交給了佳安」。
    請說明大東歐旅行社與丙○○、甲○○間之關係：
      大東歐旅行社答：丙○○、甲○○為我們旅行社的東歐旅
      行計畫協助聯絡當地的旅遊團隊。
    (6)另依上開函文第2段，大東歐旅行社亦表示：「……佳安
      要求大東歐旅行社為0523團報價，大東歐旅行社為0523團
      隊給佳安作了報價，佳安接受了報價。然後佳安向大東歐
      旅行社傳來了0523團隊的行程、團隊住房名單等有關團隊
      文件。按照佳安的請求，大東歐旅行社安排了……各項服
      務……。0523團的業務部分，包括價格和付款是佳安與大
      東歐旅行社間的直接交易。佳安同意將團費直接電匯到大
      東歐旅行社捷克布拉格的帳戶……」等語（本院卷第176
      至177頁）。
    (7)再參諸交通部觀光局於94年6月30日以觀業字第094001679
      8號發函予台北市旅行商業同業公會之函文（副本予上訴
      人、天星旅行社有限公司、尖美旅行社松江分公司）主旨
      載有：「貴會會員佳安旅行社函稱：於94年5月21日辦理
      34 名旅客『俄羅斯東歐19日旅行團』，行程中之東歐旅
      遊係委由天星旅行社轉介尖美旅行社松江分公司代為安排
      ，惟因安排不當，衍生糾紛，請協助調處，請  查照。」
      說明則為：「依據佳安旅行社有限公司94年6月15日報告
      書辦理」等語（本院卷第245頁），可知，上訴人於系爭
      旅遊行程結束後，曾向交通部觀光局申訴系爭旅遊行程為
      尖美旅行社所承辦，而非被上訴人所承辦，如上訴人確係
      委由被上訴人承辦系爭旅遊行程，應於旅遊行程甫結束時
      ，逕向被上訴人請求賠償，焉會於報告書中陳稱是天星旅
      行社轉介予尖美旅行社承辦系爭旅遊。
    (8)綜上，尚難認兩造間業已成立系爭旅遊契約，上訴人此部
      分之主張，應不可採。
（二）被上訴人曾否以東歐EAST TOUR公司名義與上訴人成立系
      爭旅遊契約？
  １、按「未經認許其成立之外國法人，以其名義與他人為法律
      行為者，其行為人就該法律行為應與該外國法人負連帶責
      任。」民法總則施行法第15條定有明文。又「未經認許其
      成立之外國法人，以其名義與他人為法律行為者，其行為
      人就該法律行為，應與該外國法人負連帶責任，固為民法
      總則施行法第15條所規定。但所謂行為人係指以該外國法
      人之名義與他人為負義務之法律行為者而言，該外國法人
      之董事，僅列名於營業廣告，而未以該外國法人之名義與
      他人為負義務之法律行為者，非同條所稱之行為人。」（
      最高法院26年上字第622號判例意旨參照）。是行為人就
      該法律行為應與該外國法人負連帶責任，須行為人曾以未
      經認許其成立之外國法人之名義，與他人為法律行為，始
      與該外國法人負連帶之責。
  ２、經查：
    (1)依被上訴人於94年3月22日、4月27日、5月4日傳真予上訴
      人之旅遊資料所示，被上訴人均係以個人名義為之，而未
      以東歐EAST TOUR公司之名義為之，有上開傳真文件可憑
      （本院卷第227至232頁）
    (2)至於丙○○於94年6月9日出具之承諾書固載有：「佳安旅
      行社委由東歐EAST TOUR代為安排東歐波羅的海於94年5月
      23日出發之14天團隊（俄羅斯部分除外），其中有關行程
      內容安排，佳安旅行社全體客戶反應車輛、飯店、餐食、
      導遊等瑕疵，EAST TOUR台灣代理願代為轉達至東歐公司
      ，並予查證，其差異部分由佳安旅行社提供，並速將東歐
      EAST TOUR之回覆及處理轉達佳安旅行社，如有差價願意
      退回。」等語（原審卷第100頁），惟未提及被上訴人係
      以東歐EAST TOUR公司名義受託承辦系爭旅遊行程，而丙
      ○○雖為東歐EAST TOUR公司之台灣代理，且於承諾書為
      此記載，但依承諾書記載內容所示，丙○○僅稱基於伊係
      東歐EAST TOUR公司台灣代理之故，願代為轉達上訴人之
      意思予東歐EAST TOUR公司，然不足以認定被上訴人就系
      爭旅遊有以東歐EAST TOUR公司名義與上訴人簽訂系爭旅
      遊契約。
    (3)如上開（一）2之(6)(7)所示，系爭旅遊係由上訴人與大東
      歐旅行社直接交易。
    (4)綜上，被上訴人既未以東歐EAST TOUR公司之名義與上訴
      人簽訂系爭旅遊契約，則依上開１之說明，自不得僅因被
      上訴人係東歐EAST TOUR公司台灣代理之身分，即應負民
      法總則施行法第15條之連帶責任。
（三）如認兩造有上述之情形，則上訴人請求如其聲明所示，是
      否有理由？
      如上所述，兩造間並無上述（一）、（二）之情形，是本
      院自無論述本項爭點之必要。
六、綜上所述，上訴人依民法第227條、第514條之1、第514條之
    5第1項、第2項、第514條之7第1項及第2項之規定，請求被
    上訴人應連帶給付上訴人650,480元，及自起訴狀繕本送達
    翌日起至清償日止，按年息5%計算之利息，為無理由，不應
    准許。原審為上訴人敗訴之判決，並駁回其假執行之聲請，
    依法並無不合。上訴意旨指摘原判決不當，聲明廢棄改判，
    為無理由，應予駁回。
七、本件事證已臻明確，兩造其餘之攻擊、防禦方法核與判決結
    果不生影響，爰毋庸一一論述，併此敘明。
八、據上論結，本件上訴為無理由，依民事訴訟法第449條第1項
    、第78條，第463條、第385條第1項前段，判決如主文。
中    華    民    國    97    年    12    月    17    日
                    民事第十二庭
                        審判長法  官  陳駿璧
                              法  官  王麗莉
                              法  官  陳邦豪
正本係照原本作成。
不得上訴。
中    華    民    國    97    年    12    月    17    日
                              書記官  李佳樺


司法院資訊處製作；財團法人民間司法改革基金會備份。
